臺灣高雄地方法院民事判決　　　　　95年度勞訴字第105 號
原　　　告　林家鉌原名林家正.
　　　　　　丙○○
　　　　　　乙○○
兼上一人
法定代理人　李宥嬅原名李季樺.
共　　　同
訴訟代理人　凌進源律師
被　　　告　戊○○
　　　　　　己○○
共　　　同
訴訟代理人　陳清和律師
上列當事人間給付補償費事件，本院於民國96年12月19日言詞辯
論終結，判決如下：
    主     文
被告應給付原告新臺幣參佰參拾柒萬伍仟元，及自民國九十五年
十二月六日起至清償日止，按年息百分之五計算之利息。
訴訟費用由被告各負擔二分之一。
本判決於原告以新臺幣壹佰壹拾貳萬伍仟元供擔保後，得為假執
行；但被告如以新臺幣參佰參拾柒萬伍仟元預供擔保後，得免為
假執行。
    事實及理由
壹、程序部分
    訴狀送達後，原告不得將原訴變更或追加他訴。但請求之基
    礎事實同一者，不在此限，民事訴訟法第255 條第1 項第2
    款定有明文。原告起訴時原依勞動基準法第59條補償費請求
    權之法律關係，請求被告應給付新臺幣（下同）3,375,000
    元，及自起訴狀繕本送達翌日起至清償日止，按年息5%計算
    之利息。嗣於本院準備程序中，原告另以民法侵權行為法律
    關係，追加備位請求：（一）被告應連帶給付原告李宥嬅2,
    612,077 元，及自訴狀繕本送達翌日起至清償日止，按年息
    5%計算之利息；（二）被告應連帶給付原告林家鉌、丙○○
    、乙○○各500,000 元，及自訴狀繕本送達翌日起至清償日
    止，按年息5%計算之利息。雖被告不同意原告此之追加，惟
    原告追加之請求，仍係本於相同時、地發生之事實，核其請
    求之基礎事實係為同一，揆諸前揭說明，自應准許。
貳、實體部分
一、原告主張：
（一）先位之訴：被告戊○○及己○○二人基於合夥之意，在高
      雄縣大寮鄉○○村○○路225 號前方共有之土地上興建房
      屋，並共同雇用訴外人林清男為興建鐵皮屋之工人，約定
      每日工資為2,500 元。詎林清男於民國95年8 月29日上午
      10時30分許，於從事鐵皮屋C 型鋼樑安裝作業時，不幸墬
      落地面造成頭部受傷而身亡。原告李宥嬅（原名：李季樺
      ）為林清男之妻，林家鉌、丙○○、乙○○分別為林清男
      之子女，被告本應依勞動基準法第59條第4 款之規定，給
      付原告5 個月工資之喪葬費及40個月之死亡補償。惟經原
      告向高雄縣勞工局申請勞資爭議調解，被告等仍拒不發給
      ，以致調解不成立，爰依勞動基準法第59條第4 款之規定
      ，請求被告應給付原告喪葬費375, 000元及死亡補償金3,
      000,000 元。並聲明：１. 被告應給付原告3,375,000 元
      ，及自起訴狀繕本送達之翌日起至清償日止，按年息5％
      計算之利息。２. 願供擔保請准宣告假執行。３. 願供擔
      保請准宣告假執行。
（二）備位之訴：若本件無勞動基準法第59條規定之適用，則被
      告等人既為林清男之雇主，被告本亦應依民法第483 條之
      1 之規定，於受僱人林清男服勞務，其生命、身體、健康
      有受危害之虞者，僱用人即被告二人則應按其情形為必要
      之預防。僱用人於建築場所本應有防止危害之必要之安全
      設備，諸如防護帶、安全帽等，惟被告身為僱用人卻違反
      此一對於林清男之保護義務，且依當時情狀又無不能注意
      之情事，故被害人林清男之死亡間有相當因果關係，而原
      告分別為林清男之配偶及子女，並支出林清男之喪葬費，
      則原告自得依民法第184 條第2 項、第185 條第1 項之規
      定，請求被告應負連帶損害賠償責任。而原告得請求之損
      害賠償費用如下：
  １. 李宥嬅部分：
（１）李宥嬅因林清男死亡而支出喪葬費用150,000 元，應可依
      民法第192 條之規定請求被告連帶給付殯葬費用150,000
      元。
（２）李宥嬅為47年10月14日生，林清男死亡時（95年8 月29日
      ）約為47歲，依93年台灣地區簡易生命表，47歲之人平均
      餘命為29.66 年，四捨五入為30年之受扶養權利，而93年
      度平均每人民間消費支出為每年293,235 元，另原告李宥
      嬅尚受有子女林家鉌、丙○○、乙○○之扶養權利。是林
      宥嬅可依民法第192 條之規定，向被告請求負擔四分之一
      共30年之扶養費用，即一年73,308元（計算式：293,235
      ÷4=73,308元），共請求30年，依霍夫曼式算法扣除中間
      利息一次給付為1,365,677 元（73,308×18.0000000=1 ,
      365,677 元）。
（３）李宥嬅為林清男妻子，自丈夫墜地死亡後，精神顯受極大
      創傷，故依民法第194 條之規定，請求被告連帶賠償1,00
      0,000元之精神慰撫金。
  ２. 林家鉌、丙○○、乙○○部分：
      原告林家鉌、丙○○、乙○○為林清男之子女，父親遭此
      橫禍，痛失父愛，精神顯受極大痛苦，故林家正、丙○○
      、乙○○等人爰依民法第194 條之規定，請求被告應連帶
      賠償500,000 元之精神慰撫金。
  ３. 並聲明：（１）被告應連帶給付原告李宥嬅2,612,077 元
      ，及自訴狀繕本送達翌日起至清償日止，按週年利率5%計
      算之利息。（２）被告應連帶給付原告林家鉌、丙○○、
      乙○○各500,000 元，及自訴狀繕本送達翌日起至清償日
      止，按年息5%計算之利息。（３）願供擔保請准宣告假執
      行。
二、被告抗辯：
（一）先位之訴：被告二人固為該土地之共有人，但只是因為該
      土地經常有人亂倒垃圾，才有一同興建鐵皮屋之念頭，並
      非有意興建鐵皮屋出租他人而有合夥之情事。又被告二人
      本係於95年2 月16日委由訴外人庚○○承包興建鐵皮屋，
      惟因庚○○一再拖延，渠等為了完成後續工程，乃經戊○
      ○找訴外人新橙企業有限公司（下稱新橙公司）、己○○
      找訴外人甲○○請土木營建工程之自營商林清男來進行建
      材及工資之估價，以評估是否和庚○○解除或終止承攬契
      約，未料林清男至現場進行實測估價時，即發生意外，被
      告二人實則尚未僱用林清男，亦未約定工資，與林清男間
      自無僱傭關係。且被告與庚○○間之承攬契約尚未結束，
      被告二人在此之前自不可能僱用林清男來施工，否則被告
      二人豈不是需對庚○○負違約之責。是被告二人從未僱用
      林清男，自無庸依勞動基準法第59條之規定給付補償金。
      再者，林清男曾以無固定雇主而以職業工會之自營勞工身
      份加入勞工保險，事發後原告並已自勞工保險局（下稱勞
      保局）領得94,750元之喪葬津貼及758,000 元之遺屬津貼
      ，此除可見被告二人並非林清男之雇主外，至少亦應扣除
      原告已向勞保局領得之各項給付。並聲明：（一）原告之
      訴駁回。（二）如受不利判決，願供擔保請准宣告免為假
      執行。
（二）備位之訴：被告與林清男間並無民法第482 條以下之僱傭
      關係，被告二人自無需依同法第483 條之1 之規定提供必
      要之預防，故被告二人即無同法第184 條第2 項、第185
      條之共同侵權行為，當無對原告負損害賠償之責。再者，
      原告請求之喪葬費用，在棺木費15,000元、入殮土公紅包
      2, 000元、骨灰缸及打字12,000元、遺像500 元、運棺殯
      儀禮6,000 元、抬棺工資6,600 元、告別式布置及祭品
      20,000元、壽衣3,000 元、火葬場火化費5,000 元、明德
      寶塔進塔費36,000元，共計96,100元，屬必要費用，其他
      之支出並無必要性。且李宥嬅並非無資力而需由林清男扶
      養之人，其請求扶養費用，即無理由。又原告等人請求之
      慰撫金金額均有過高，應予減除。另事發後原告已自勞保
      局領得94,750元之喪葬津貼及758,000 元之遺屬津貼，原
      告之請求自應扣除此部分之金額。並聲明：（一）原告之
      訴駁回。（二）如受不利判決，願供擔保請准宣告免為假
      執行。
三、兩造不爭執事項：
（一）林清男於95年8 月29日上午10時30分許，在高雄縣大寮鄉
      ○○村○○路225 號前方戊○○、己○○共有之土地上，
      在戊○○、己○○共同起造之鐵皮屋內，發生墬落事件而
      死亡。
（二）原告李宥嬅為林清男之妻，林家鉌、丙○○、乙○○為林
      清男之子女。
（三）林清男係以無固定雇主業工會之勞工，加入高雄縣營建土
      木職業工會投保，並因上開墬落死亡事件，由李宥嬅提出
      林清男職業傷害「本人死亡」之勞保給付請求，經勞工保
      險局依勞工保險條例第64條之規定，於95年11月2 日一次
      發給45個月之死亡給付，共計852,750 元。
四、兩造爭執事項：
（一）先備位共同爭點：林清男是否受僱於戊○○及己○○二人
      而在系爭土地上興建鐵皮屋？（下稱爭點一）
（二）先位部分爭點：
  １. 若林清男係受僱於戊○○及己○○二人興建鐵皮屋，則戊
      ○○及己○○二人是否屬於勞動基準法上之「雇主」？（
      下稱爭點二）
  ２. 若林清男係受僱於戊○○及己○○二人興建鐵皮屋，則林
      清男之月平均工資為何？（下稱爭點三）
  ３. 原告請求被告依勞動基準法第59條第4 款之規定，請求被
      告共同給付喪葬費375,000 元及死亡補償金3,000,000 元
      ，有無理由？（下稱爭點四）
（三）備位部分爭點：
  １. 被告是否有民法184 條第2 項之侵權行為？是否應依同法
      第185 條第1 項負連帶賠償責任？（下稱爭點五）
  ２. 原告李宥嬅得請求之殯葬費用為何？（下稱爭點六）
  ３. 原告李宥嬅得請求之扶養費為何？（下稱爭點七）
  ４. 原告李宥嬅、林家鉌、丙○○、乙○○得請求之精神慰撫
      金為何？（下稱爭點八）
五、本院對於爭點一之判斷：
（一）按勞動基準法所規定之勞動契約，係指當事人之一方，在
      從屬於他方之關係下，提供職業上之勞動力，而由他方給
      付報酬之契約，故勞動契約以具有從屬性為其特質。從屬
      性可分為人格上的從屬性與經濟上的從屬性，所謂人格從
      屬性係指勞工對於自己工作時間不能自行支配，且對於雇
      主工作上之指揮監督有服從之義務。所謂經濟上從屬性係
      指勞工完全被納入雇主經濟組織與生產結構之內，亦即勞
      工不是為自己之營業而勞動，而是從屬於雇主，為雇主之
      目的而勞動。
（二）本件被告雖否認有雇用林清男搭建鐵皮屋之事實，並辯稱
      ：渠為了避免浪費材料，所以是要請林清男承攬工程，林
      清男是在估價的時候發生意外，雙方並沒有任何工資之約
      定。惟查：
  １. 林清男係經由己○○聯繫，而由林清男自行與被告己○○
      達成以每日工資2,500 元之代價，由林清男及其他工人一
      同興建鐵皮屋之事實，業經證人甲○○到庭具結證稱：己
      ○○曾經有打電話跟伊說要蓋鐵皮屋，要伊找一些工人，
      但是因為伊另外有工作，所以伊就告知林清男，要讓林清
      男去作。一般施作鐵皮屋的師傅，工資約是一天2,500 元
      等語在卷（本院卷第67頁），且經證人辛○○到庭具結證
      稱：當時是林清男找伊一起去做工，林清男的工資是2,50
      0 元，伊的工資是2,000 元，當時是己○○帶我們去工地
      ，戊○○在工地現場，伊是和林清男及劉明在26日上工，
      27日休息，28日也有上工，29日就發生意外。搭建鐵皮屋
      的材料有在現場，都是業主的，還有29日的吊車也是業主
      叫的，戊○○有說是之前包商留下來的（本院卷第69-73
      頁），業已初見林清男確係經由被告僱請而前往被告共有
      之土地上興建鐵皮屋，並已有施工三日之事實，並非僅單
      純前往估價。
  ２. 另證人庚○○亦到庭證稱：伊先前曾以總價18萬元（訂金
      3 萬，尾款12萬，吊車3 萬）之價格，承攬被告之興建鐵
      皮屋工程，約定所有材料由被告提供，由伊負責找人施工
      。惟其後雙方因3 萬元的吊車費應由何人支付而產生爭議
      ，所以伊就停止施工，並同意被告可另外找人做，但要先
      告知伊才能解除契約。嗣約停工一年後，被告又告知伊同
      意出3 萬元之吊車費用，伊才繼續施工。而第二次施工時
      ，伊有發現鐵皮屋之牆壁與先前施工的情況不同，伊原先
      是將烤漆浪板施作在C 型鋼裡面，後來去作時，烤漆浪板
      就變成在C 型鋼外面，現工程已經完工等語（本院卷第18
      0- 188頁）。是由證人庚○○之證詞，足證辛○○所證述
      曾經施工三日一事應屬真實，且益徵林清男確曾在被告共
      有之土地上興建鐵皮屋。
  ３. 又於本件事故發生後，李宥嬅曾經打電話給證人丁○○，
      告知戊○○曾到過林清男靈堂，並交付15,000元予李宥嬅
      ，告知其中7,500 元是林清男3 天的工資，其中6,000 元
      是辛○○的工資，其中1,500 元是劉明的工資，要李宥嬅
      轉交予劉明及辛○○。但是總共還差1,500 元，所以就由
      證人劉文凱打電話給戊○○，再由戊○○就帶著1,500 元
      到村莊的活動中心，在丁○○面前交付1,500 元給李宥嬅
      之事實，業據證人即高雄縣橋頭鄉松德村村長丁○○到庭
      證述明確（本院卷第122-125 頁），堪認被告二人確係以
      按日計酬之方式僱用林清男。
  ４. 另行政院勞工委員會南區勞動檢查所（下稱南區勞檢所）
      亦認本件事故之事業單位及負責人均為己○○及戊○○二
      二人，己○○及戊○○係以每日2,500 元按日計酬之方式
      實作實算，亦有南區勞檢所95年12月26日勞南檢營字第09
      51018685號函在卷可佐（本院卷第36-40 頁）。
（三）綜上，被告二人確係以按日計酬之方式，以每日2,500 元
      實作實算之代價，僱用林清男在共有之土地上興建鐵皮屋
      。
六、本院對於爭點二之判斷：
（一）按勞動基準法所稱之雇主，係謂僱用勞工之事業主、事業
      經營之負責人或代表事業主處理有關勞工事務之人，勞動
      基準法第2 條第2 款定有明文。次按本法適用於一切勞雇
      關係。但因經營型態、管理制度及工作特性等因素適用本
      法確有窒礙難行者，並經中央主管機關指定公告之行業或
      工作者，不適用之，勞動基準法第3 條第3 項亦有明文。
（二）查本件被告二人均為共有土地之共有人，並約定分別出資
      二分之一興建鐵皮屋，為兩造所不爭執，且係由己○○出
      面與林清男等人聯繫，由戊○○在現場監工，並有僱用林
      清男興建鐵皮屋而按日計酬之事實，業如上述，足見被告
      二人係屬僱用勞工之事業主，揆諸前揭說明，被告二人自
      均屬勞動基準法上之雇主無疑。
七、本院對於爭點三之判斷：
（一）按勞動基準法所稱之工資，係謂勞工因工作而獲得之報酬
      ；包括工資、薪金及按計時、計日、計月、計件以現金或
      實物等方式給付之獎金、津貼及其他任何名義之經常性給
      與均屬之；所稱平均工資，係謂計算事由發生之當日前六
      個月內所得工資總額除以該期間之總日數所得之金額。工
      作未滿六個月者，謂工作期間所得工資總額除以工作期間
      之總日數所得之金額。工資按工作日數、時數或論件計算
      者，其依上述方式計算之平均工資，如少於該期內工資總
      額除以實際工作日數所得金額百分之六十者，以百分之六
      十計，勞動基準法第2 條第4 款定有明文。
（二）查施作鐵皮屋師傅之工資，一般一天約2,300 元-2,500元
      等情，業經證人甲○○及庚○○證述在卷（本院卷第68頁
      、第183 頁）。又本件被告確係約定按日支付林清男工資
      2,500 元之事實，則經辛○○、丁○○分別證述如上（本
      院卷第69-73 頁、第122-125 頁），堪認本件被告與林清
      男所約定之工資係為每日2,500 元，林清男受僱被告三日
      而獲得7,500 元之工資。從而，揆諸前揭說明，本件林清
      男與被告間之僱用關係，其平均工資即為每日2,500 元，
      故其每月之平均工資即為75,000元（2500*30 ＝75000 ）
      。
八、本院對於爭點四之判斷：
（一）按勞工因遭遇職業災害而致死亡時，雇主除應給與五個月
      平均工資之喪葬費外，並應一次給與其遺屬四十個月平均
      工資之死亡補償。但如同一事故，依勞工保險條例或其他
      法令規定，已由雇主支付費用補償者，雇主得予以抵充之
      ，勞動基準法第59條第4 款定有明文。又勞動基準法第59
      條所定同一事故，依勞工保險條例或其他法令規定，已由
      雇主支付費用補償者，雇主得予以抵充之。但支付之費用
      如由勞工與僱主共同負擔者，其補償之抵充按僱主負擔之
      比例計算，勞動基準法施行細則第34條亦有明文。是勞動
      基準法第59條但書所稱同一事故，依勞工保險條例規定，
      已由雇主支付費用補償者，雇主得予以抵充之，自應以支
      付之費用即保險費係由雇主負擔時，始有其適用（最高法
      院84年度台上字第2727號判決意旨可資參照）
（二）查林清男確係受僱於被告二人，並於工作中發生職業災害
      而死亡，且被告二人均為勞動基準法所稱之雇主，而林清
      男之平均工資為75,000元等情，均如上述，是本件原告基
      於林清男遺屬之身分，依勞動基準法第59條第4 款之規定
      ，請求被告共同給付原告喪葬費375,000 元（75000*5 ＝
      375000）及死亡補償金3,000,000 元（75000*40＝300000
      ），均有理由。
（三）另被告雖抗原告已自勞保局領取喪葬津貼及遺屬津貼之勞
      保給付而應予扣除，惟有關林清男之勞工保險費用，並非
      由被告投保，而係由林清男以無固定雇主業工會之勞工，
      加入高雄縣營建土木職業工會投保，為兩造所不爭執，則
      依前揭說明，受僱人林清男之保險費用既非被告所負擔，
      則被告自不得主張將原告所領得之保險金予以抵充。
九、綜上所述，本件被告確為林清男之雇主，於其雇員林清男因
    職業災害死亡後，自應依法給付喪葬費及死亡補償予林清男
    之遺屬，是原告依勞動基準法第59條第4 項法律關係，先位
    請求被告應給付3,375,000 元之喪葬費及補償金，及自起訴
    狀繕本送達之翌日即95年12月6 日起至清償日止，按年息5
    ％計算之利息，即有理由，應予准許。至原告備位依侵權行
    為主張損害賠償部分，則因本院已於先位之訴判決原告勝訴
    ，依原告之聲明，本院自無庸就此部分加以裁判，併此敘明
    。本件兩造分別陳明願供擔保請求宣告假執行或免為假執行
    ，經核於法均無不合，爰分別酌定相當之擔保金額准許之。
十、本件事證已臻明確，兩造其餘攻擊防禦方法暨證據與備位之
    訴之爭點，經核均與判決結果不生影響，爰不予一一論述。
十一、據上論結：原告之訴為有理由，依民事訴訟法第78條、第
      85條第1 項、第390 第2 項、第392 條第2 項，判決如主
      文。
中　　華　　民　　國　　96　　年　　12　　月　　31　　日
                 　勞工法庭   審判長法  官　林玉心
                                    法  官  葉啟洲
                                    法  官　林勇如
正本係照原本作成。
如不服本判決，應於送達後20日內，向本院提出上訴狀並表明上
訴理由，如於本判決宣示後送達前提起上訴者，應於判決送達後
10日內補提上訴理由書（須附繕本）。
中　　華　　民　　國　　96　　年　　12　　月　　31　　日
                                    書記官　吳韻芳
